【裁判字號】    97,上,92
【裁判日期】    970902
【裁判案由】    確認會議決議無效
【裁判全文】
臺灣高等法院臺南分院民事判決  97年度上字第92號
上  訴  人  丁○○
訴訟代理人  乙○○
被 上 訴人  文化特區公寓大廈管理委員會
法定代理人  戊○○
訴訟代理人  甲○○
上列當事人間請求確認決議無效事件，上訴人對於中華民國97年
3月14日臺灣臺南地方法院第一審判決（96年度訴字第177號）提
起上訴，本院於97年8月19日言詞辯論終結，判決如下：
    主  文
上訴駁回。
第二審訴訟費用由上訴人負擔。
    事實及理由
一、按確認法律關係之訴，非原告有即受確認判決之法律上利益
    者，不得提起之，民事訴訟法第247條第1項定有明文。而所
    謂有即受確認判決之法律上利益，係指法律關係之存否不明
    確，原告主觀上認其在法律上之地位有不安之狀態存在，且
    此種不安之狀態，能以確認判決將之除去者而言，故確認法
    律關係成立或不成立之訴，苟具備前開要件，即得謂有即受
    確認判決之法律上利益（最高法院42年台上字第1031號、52
    年台上字第1237號、52年台上字第1240號等判例參照）。查
    ，被上訴人文化特區公寓大廈管理委員會於民國（下同）91
    年1月18日召開之「文化特區公寓大廈」區分所有權人會議
    決議該大廈之區分所有權人之後每月應按每坪新台幣（下同
    ）55元計算繳交管理費，92年5月24日區分所有權人會議決
    議，自92年6月1日起調整管理費為每月應按每坪50元計算。
    本件上訴人為該公寓大廈門牌號碼臺南市東區○○○○街52號
    5樓之5之區分所有權人，上開建物合計26.71坪，每月應繳
    管理費1,330元（自95年4月起含1車位清潔費200元，合計15
    30元）。詎上訴人欠繳自91年1月起至95年6月止之管理費，
    其中91年1月起至93年4月止之管理費，被上訴人已取得確定
    支付命令（原審法院93年度促字第24460號），其中93年5月
    起至95年6月止之管理費合計35,180元（93年5月起至95年3
    月止，1,330x《8+12+3》=30,590，95年4月起至95年6月止
    ，1,530x3=4,590，30,590+4,590=35,180），迭經催繳，均
    置之不理。為此，上訴人遭被上訴人訴請給付管理費，經原
    審法院以95年度南小字第2479號民事判決上訴人應給付管理
    費35,180元，嗣上訴人不服而提起上訴，由同法院以96年度
    小上字第5號民事裁定駁回上訴確定，此有上開95年度南小
    字第2479號民事判決、96年度小上字第5號民事裁定各1份在
    卷可稽（見原審卷第55頁至58頁背面）。而被上訴人文化特
    區管委會於91年1月18日召開之上開「文化特區公寓大廈」
    區分所有權人會議決議事項包括管理費收費標準，事涉各區
    分所有權人應繳納之管理費數額多寡之權益，且上訴人因系
    爭決議有效與否不明確致其私法上之地位及權利有不安之狀
    態存在，該不安狀態延續至今，又得以本確認判決予以除去
    ，揆諸上開說明，上訴人提起本件確認之訴即有受確認判決
    之法律上利益，合先敘明。
二、上訴人主張：
  (一)被上訴人於95年7月間具狀向原法院聲請對上訴人核發支付
    命令，催繳自91年1月起至95年6月止之管理費73,763元，（
    該支付命令因本件上訴人異議後改分為95年度南小字第2479
    號給付管理費事件），而被上訴人據以收取管理費之標準乃
    係依據91年1月18日召開之「文化特區公寓大廈」區分所有
    權人會議，因該次會議決議為無效，被上訴人據以收取管理
    費既無正當性，亦不合法。
  (二)按「區分所有權人會議由區分所有權人互推一人為召集人；
    召集人任期一年，連選得連任。」、「本條例第二十五條第
    三項所定互推一人為召集人，除規約另有規定者外，應有區
    分所有權人二人以上之書面推選，經公告十日後生效。」92
    年12月31日修正前公寓大廈管理條例第25條第3項、公寓大
    廈管理條例施行細則第8條第1項分別定有明文。依據上開規
    定，區分所有權人會議召集人產生之法定程序及資格，立法
    堪稱完備。另依文化特區住戶規約第4條第1項：「區分所有
    權人會議，由本公寓大廈全體區分所有人組成，每年召開一
    次定期會議，並於下列情形之一發生時召開臨時會議，由管
    理委員會主任委員擔任召集人：（一）發生重大事故有即時
    處理之必要，經管理服務人或管理委員會請求者。（二）經
    區分所有權人五分之一以上及區分所有權比例合計五分之一
    以上，以書面載明召集之目的及理由請求召集者。」上開規
    定設立旨趣乃在免除推舉召集人煩瑣程序及減縮時程為主要
    考量，並明訂管理委員會主委遇重大事故有及時處理之必要
    ，或經區分所有權人5分之1以上以書面請求時方得以擔任召
    集人，召集區分所有權人會議。本件於90年11月24日臨時會
    議的召集人李文瑞、陳德智並非區分所有權人，陳德智與其
    配偶劉碧珠也不是管理委員，均無召集權，所以該次臨時會
    議之決議訴外人廖淑玲為管理委員會主任委員，乃為不合法
    而無效。從而訴外人廖淑玲在91年1月18日以前既非管理委
    員，亦非管委會主委，並不具召集人法定資格，其於91年1
    月18日以召集人之身分擅自召集「文化特區公寓大廈」區分
    所有權人會議，並自任會議主席，其所召集之會議及該會議
    所作成之決議，洵屬非法，要無疑義。此可參內政部台內營
    字第8983866號函示：「未依公寓大廈管理條例第25條規定
    推舉產生之召集人，其所召集之區分所有權人會議之決議，
    自始不生效力。」況依上開公寓大廈管理條例第25條第3項
    、公寓大廈管理條例施行細則第8條第1項規定，限於區分所
    有權人才有召集資格。又上開會議公告的時間也不夠，因根
    據公寓大廈管理條例第30條第1項規定公告期間不得少於2天
    ，照理說要於25日才召開，卻於24日召開，亦不合法。
  (三)本件係確認會議決議無效之訴，並非請求撤銷會議決議之訴
    而是內容與方法都無效，方法無效是召集人不合資格、票數
    也不足。前一次會議不合法，所以選出的召集人也不合法，
    當然不能召集會議。不受民法第56條第1項所定3個月除斥期
    間之限制。
  (四)並聲明：(1)原判決廢棄。(2)確認91年1月18日文化特區公寓
    大廈第三屆第7次區分所有權人會議所為之決議無效。(3)第
    一、二審訴訟費用由被上訴人負擔
三、被上訴人則以下列等語抗辯之：
  (一)訴外人廖淑玲係於90年11月24日「文化特區公寓大廈」區分
    所有權人會議第二次臨時會議中取得主任委員地位，因此，
    訴外人廖淑玲以主任委員之身分於91年1月3日發公告，於同
    月18日召開區分所有權人會議均符合法定程序。當時主委己
    ○○已經遞出辭呈，90年11月24日的臨時會議是由委員會召
    開，推住戶當共同召集人主席，所以主席才會由李文瑞、劉
    碧珠擔任主席。當時陳德智是剩下唯一的常務委員，依公寓
    大廈管理條例第25條第3項、28條、29條之規定，陳德智雖
    非區分所有權人，但是他有權召集。又公寓大廈管理條例第
    30條第1項規定之公告期間不得少於2天，此2天計算含公告
    日即90年11月22日，連同翌日（23日）計2天。
  (二)91年1月18日的大會上訴人也有出席，應認上訴人承認會議
    的合法性，且後來的大會也都有再作追認，因此91年1月18
    日的大會決議的瑕疵也都有補正，本事件是公共事務，應該
    承認其既存事實的合法性。且91年12月30日召開第二次所有
    權人會議時，也有追認91年1月18日的會議。當時建設公司
    已經結束營業，原本有委託鄉城建設公司管理3年，但到1年
    後就沒有辦法繼續管理，且沒有共同基金，至於當時的召集
    權人是由部分住戶共同召集來召開住戶大會，所以決議是沒
    有違法的，這是特別的情況，才會這樣處理。
  (三)陳德智、李文瑞都是管理委員，有每次出席都簽名於常務委
    員簽到簿可證。依適用84年版本公寓大廈管理條例第25條第
    1項之規定，發生重大事故時，管理委員有即時處理必要。
    因此，於90年中旬有委員辭職，並非總辭，陳德智、李文瑞
    為候補委員，所以遞補為委員，但沒有向市政府陳報，後來
    委員總辭，才由陳德智作總召集。依住戶規約第8條規定，
    該次遞補為合法，且根據內政部營建署95年9月18日營署建
    管字第0952914610函釋：主任委員、管理委員或管理負責人
    選任、解任，應依規約之規定或區分所有權人會議之決議，
    並不以向直轄市、縣（市）政府申請核備為要件，有該函可
    稽。
  (四)並聲明：(1)上訴駁回。(2)第二審訴訟費用由上訴人負擔。
四、兩造對下列事項，並不爭執，堪信為實：
  (一)被上訴人之第二屆主任委員原為吳重毅，嗣吳重毅於90年7
    月3日請辭主任委員，該主任委員職務由訴外人己○○接任
    ，另陳信男擔任財務委員，而陳德智為候補委員。
  (二)系爭「文化特區公寓大廈」前管理委員會主任委員己○○於
    90年11月22日公告辭職，惟己○○在辭職前曾通知住戶於90
    年11月26日召開臨時住戶大會，該次大會因人數不足而流會
    。
  (三)被上訴人於90年11月24日由李文瑞、劉碧珠（陳德智代理）
    擔任主席召開文化特區區分所有權人第二次臨時會議，並選
    出廖淑玲擔任主任委員，嗣於91年1月18日由廖淑玲擔任召
    集人召開第三屆第七次文化特區區分所有權人會議，有該臨
    時會議紀錄、第七次區分所有權人大會公告在卷可稽（見原
    審卷第69-71頁）。
  (四)被上訴人曾對上訴人提出給付管理費之訴訟，經原審法院以
    96年度小上字第5號判決本件被上訴人勝訴在案，有上開案
    號之民事判決書在卷足憑（見原審卷第55-58頁）。
  (五)訴外人丙○○曾於92年2月25日起訴，請求撤銷被上訴人91
    年1月18日區分所有權人會議決議，經原審法院以92年度訴
    字第373號判決訴外人丙○○敗訴確定在案。另上訴人之配
    偶乙○○對被上訴人主委王新義、力中提出使公務員登載
    不實罪之告發，經檢察官為不起訴處分書確定。有各該民事
    判決、刑事不起訴處分書可證（見原審卷第48-54頁、149頁
    ）。
五、上訴人另主張被上訴人於90年11月24日由李文瑞、劉碧珠（
    陳德智代理）所召開之文化特區區分所有權人第二次臨時會
    議，因上開召集人等並無召集權，且違反公寓大廈管理條例
    第30條第1項規定公告期間不得少於2天，於同年月22日公告
    ，照理說要於25日才能召開，郤於24日召開，亦不合法，故
    該次區分所有權人會議決議選任訴外人廖淑玲為主任委員，
    應為無效。從而，訴外人廖淑玲擔任91年1月18日第三屆第
    七次文化特區區分所有權人會議之召集人，所召開之區分所
    有權人會議決議亦自始不生效力等情，惟為被上訴人所否認
    ，並以前揭情詞置辯。茲本件所應審究者厥為：(一)被上訴人
    於90年11月24日召開之文化特區區分所有權人第二次臨時會
    議是否因召集人無召集權而致該次臨時會議決議無效？(二)被
    上訴人於91年1月18日召開之第三屆第七次文化特區區分所
    有權人會議之決議是否亦為無效？茲說明如下：
  (一)按公寓大廈管理條例係於84年6月28日公布施行，92年12月
    31日修正部分條文，本件文化特區區分所有權人第二次臨時
    會議召開之日期為90年11月24日，其應適用之法律為當時有
    效之84年6月28日公布施行之公寓大廈管理條例（下稱92年
    修正前之公寓大廈管理條例），先予敘明。
  (二)又按「有關公寓大廈、基地或附屬設施之管理使用及其他住
    戶間相互關係，除法令另有規定外，得以規約定之。」、「
    區分所有權人會議，由全體區分所有權人組成，每年至少應
    召開定期會議一次。有下列情形之一者，應召開臨時會議：
    一、發生重大事故有及時處理之必要，經管理負責人或管理
    委員會請求者。二、經區分所有權人五分之一以上及其區分
    所有權比例合計五分之一以上，以書面載明召集之目的及理
    由請求召集者。區分所有權人會議由區分所有權人互推一人
    為召集人；召集人任期一年，連選得連任。召集人無法依前
    項規定互推產生時，區分所有權人得申請地方主管機關指定
    臨時召集人，或依規約相互輪流擔任，其任期至新召集人選
    出為止。」92年修正前之公寓大廈管理條例第23條及第25條
    分別定有明文。又「文化特區」住戶規約第4條第1項規定：
    「一、區分所有權人會議由本公寓大廈全體區分所有權人組
    成，每年召開一次定期會議，並於下列情形之一發生時，召
    開臨時會議，由管理委員會主任委員擔任召集人：１.發生
    重大事故有即時處理之必要，經管理服務人或管理委員會請
    求者。２.經區分所有權人五分之一以上及區分所有權比例
    合計五分之一以上，以書面載明召集之目的及理由請求召集
    者。」依此等條文觀之，「文化特區」住戶規約規定區分所
    有權人會議之召集人由管理委員會之主任委員擔任之，因此
    ，「文化特區公寓大廈」區分所有權人會議之召集人原則上
    即應依該住戶規約定之，除非有無法依住戶規約認定何人可
    擔任召集人之情形，始得依92年修正前之公寓大廈管理條例
    第25條所定「區分所有權人互推」或「地方主管機關指定臨
    時召集人」，或「依規約相互輪流擔任」等方式來產生召集
    人；又依同法第6條之規定：「區分所有權人」或「住戶」
    均可擔任管理委員。查，被上訴人之第二屆主任委員原為吳
    重毅，嗣吳重毅於90年7月3日請辭主任委員，該主任委員職
    務由訴外人己○○接任，另陳信男擔任財務委員，己○○嗣
    於90年11月22日公告辭職等情，為兩造所不爭執（見原審卷
    第146頁至147頁）。又依證人即當時之被上訴人管委會財務
    委員陳信男證稱：伊擔任被上訴人社區第二屆財務委員，當
    時主委是己○○，第二屆委員只有監委丙○○有所有權人的
    資格，主委跟我都沒有所有權人的資格，而且該屆委員花了
    比較多錢作建設，住戶李文瑞等人有意見，且聚集討論質疑
    委員的合法性，所以主委、監委、財委以及陳世貴委員都一
    起請辭，並於90年11月22日公告等語（見原審卷第99頁）；
    及證人即當時之被上訴人管委會管理委員陳德智證稱：有擔
    任被上訴人社區第二屆管理委員，沒有特定職務，本來只是
    候補委員，時間是90年中旬，有委員辭職（非年底的總辭）
    ，遞補為正式委員，但沒有呈報市政府，有參加管委會議等
    職務。在90年底時的主委是己○○，當時所有的委員是總辭
    ，那時是既有委員（有向市政府登記的委員）才具名總辭等
    語（見原審卷第102頁至103頁），且證人丙○○證稱：委員
    出席有簽名冊等語（見本院卷第41頁），復有常務委員即證
    人陳德智出席管理委員會會議簽到表3紙在卷足佐（見本院
    卷第50至53頁），堪認被上訴人管委會在90年11月22日其他
    管理委員全部辭職之後，僅賸一位合法之現任管理委員即證
    人陳德智。且依內政部營建署95年9月18日營署建管字第095
    2914610函釋：主任委員、管理委員或管理負責人選任、解
    任，應依規約之規定或區分所有權人會議之決議，並不以向
    直轄市、縣（市）政府申請核備為要件，亦有該函在卷可稽
    （見原審卷第125-126頁）。故陳德智就任後，雖未向主管
    機關核備，惟依上開函釋，並不影響陳德智為管理委員之資
    格，堪可認定。
  (三)再本院審酌92年修正前之公寓大廈管理條例及其施行細則對
    於主任委員或其他管理委員辭職、解任或因故不能行使職務
    時，其職務如何代理，全然未規定，且對於非主任委員之管
    理委員有無召集權亦無明確規定，因此，本院認此部分應依
    文化特區住戶規約之規定定之。經查，文化特區住戶規約第
    8條第1款規定「管理委員之資格及選任：一、主任委員、監
    察委員由管理委員互選之。」等語，可知管理委員會「主任
    委員」並非由區分所有權人會議直接選任，而是區分所有權
    人會議只選出數名管理委員，再由各管理委員互選出主任委
    員，亦即每位管理委員都有可能在任期中被管理委員會改選
    為主任委員，又如該屆管理委員會任期中有主任委員辭職、
    解任，只要由管理委員會重新互選新任主任委員即可，並不
    需重新召開「區分所有權人會議」來選新任主任委員。就本
    件而言，「文化特區公寓大廈」管委會在90年11月22日其他
    管理委員全部辭職之後，僅賸一位合法之現任管理委員即證
    人陳德智，業經本院認定如上述，則「文化特區公寓大廈」
    管理委員會既然尚有一位合法之現任管理委員，自不可認為
    該管理委員會已不存在，且參酌「社團法人僅有或僅餘單一
    董事則由該董事代表社團法人」（參照民法第27條），及「
    股份有限公司董事長因故不能行使職務時應由董事互推一人
    代理」（參公司法第208條第3項）之法理，應認「文化特區
    公寓大廈」管理委員會之主任委員職權斯時宜由該唯一合法
    之現任管理委員陳德智行使之，否則將肇致管理委員會之運
    作完全停滯，全社區無人管理，影響全體住戶居住安全等權
    益，惟該現任管理委員陳德智雖得暫時行使主任委員職權，
    然因大部分管理委員均同時辭職已符合住戶規約所定「發生
    重大事故有即時處理之必要」之情形，現任管理委員陳德智
    亦應儘速行使主任委員職權，即依「文化特區」住戶規約第
    4條第1項召開臨時區分所有權人會議，由全體區分所有權人
    決定補選或全面改選管理委員。是故，陳德智有召集權，其
    於90年11月24日召開之文化特區區分所有權人第二次臨時會
    議，乃合法成立，應堪認定。
  (四)又按公寓大廈管理條例第30條第1項規定:「區分所有權人會
    議，應由召集人於開會前十日以書面載明開會內容，通知各
    區分所有權人，但有急迫情事須召開臨時會者，得以公告為
    之；公告期間不得少於二日。」其區分所有權人會議之召集
    程序或決議方法，違反法令或章程時，依公寓大廈管理條例
    第1條第2項規定，應適用民法第56條第1項撤銷總會決議之
    規定，由區分所有權人請求法院撤銷區分所有權人會議之決
    議（最高法院92年度台上字第2517號判決參照）。又民法第
    56條第1項規定：「總會之召集程序或決議方法違反法令或
    章程時，社員得於決議後三個月內請求撤銷其決議，但出席
    社員，對於召集程序或決議方法未當場表示異議者不在此限
    ，總會決議之內容違反法令或章程者無效。」準此，在社員
    訴請法院撤銷有瑕疵之決議前，該決議縱有瑕疵，仍屬有效
    ，且如主張區分所有權人會議決議無效，當以決議內容違反
    法令或章程為限，至如主張因有急迫情事須召開區分所有權
    人會議臨時會，其公告期間少於二日，則係會議之召集程序
    之違法，並非決議內容之違法。經酌以證人即當時之被上訴
    人管委會管理委員陳德智證稱：伊有擔任第二屆第二次區分
    所有權人臨時會議的召集人，因為委員總辭，伊去問市政府
    說可以由市政府託管，或者有全體五分之一區分所有權人聯
    名就可以召開臨時住戶大會，只要公告兩天即可等語（見原
    審卷第103頁），益見被上訴人於90年11月24日召開之文化
    特區區分所有權人第二次臨時會議，不僅是當時仍具有管理
    委員身分之陳德智之職權，亦為住戶規約賦予管理委員之義
    務，故陳德智既已擔任90年11月24日召開之文化特區區分所
    有權人第二次臨時會議之召集人，該次會議決議自無上訴人
    主張之召集人無召集權而致該次臨時會議決議無效之情形，
    故上訴人主張陳德智並非該「文化特區」大廈之區分所有權
    人，其配偶劉碧珠也不是管理委員，均無召集權，所以該次
    臨時會議之決議不合法而無效云云，尚非有據，不足採取。
    又按民法第120條第2項規定：「以日、星期、月或年定期間
    者，其始日不算入。」系爭文化特區區分所有權人第二次臨
    時會議之召開係於90年11月22日公告，同年月24日召開，此
    事實為兩造所不爭執，惟依上開規定，該次會議公告期間不
    得少於2天，因其公告之始日不算入，2天後即90年11月25日
    才能召開，詎被上訴人卻於24日召開，則該會議之召集程序
    顯有違法，但並非決議內容之違法，依民法第56條第1項規
    定，系爭文化特區區分所有權人得於決議後三個月內請求撤
    銷其決議，但出席區分所有權人對於召集程序或決議方法未
    當場表示異議者，不在此限。因之，本件在區分所有權人於
    決議後三個月內請求法院撤銷有瑕疵之決議前，該決議縱有
    瑕疵，仍屬有效，亦堪認定。稽上，該次會議決議選任訴外
    人廖淑玲為主任委員應為有效，從而，訴外人廖淑玲基於主
    任委員身分擔任91年1月8日第三屆第七次文化特區區分所有
    權人會議之召集人，亦屬合法。故上訴人另指稱該次臨時會
    召開係於90年11月22日公告，卻於同年月24日召開，顯然公
    告期間少於2天，而違反公寓大廈管理條例第30條第1項之規
    定，故該次臨時會議之決議為無效云云，於法未合，不足採
    取。
  (五)至上訴人主張證人陳德智、李文瑞陳述有赴市政府報備之部
    分與市政府函覆卷宗資料不符，涉及偽證等語，惟查，依內
    政部營建署95年9月18日營署建管字第0952914610號函稱：
    主任委員、管理委員或管理負責人選任、解任，應依規約之
    規定或區分所有權人會議之決議，並不以向直轄市、縣（市
    ）政府申請報備為要件，有該函在卷可稽（見原審卷第125
    至126頁），因此，即使證人陳德智、李文瑞等人未將90年
    11月24日召開之文化特區區分所有權人第二次臨時會議決議
    向市政府報備，亦不影響該會議決議之效力。
六、綜上所述，上訴人主張被上訴人於91年1月18日召開之第三
    屆第七次文化特區區分所有權人會議，因召集人無召集權致
    該次區分所有權人會議決議，自始不生效力，故請求確認被
    上訴人於91年1月18日召開之區分所有權人會議決議無效，
    即無理由，不應准許。原審為上訴人敗訴之判決，並無不合
    。上訴人上訴意旨指摘原判決不當，求予廢棄改判，為無理
    由，應予駁回。
七、本件為判決之基礎已臻明確，兩造其餘主張陳述核與判決結
    果無影響，爰不予一一論述，附此敘明。
八、據上論結，本件上訴為無理由，依民事訴訟法第449條第1項
    、第78條，判決如主文。
中    華    民    國    97    年    9    月     2     日
                    民事第四庭    審判長法  官  王惠一
                                        法  官  林永茂
                                        法  官  王浦傑
上為正本係照原本作成。
如對本判決上訴，須於判決送達後20日內向本院提出上訴狀，未
表明上訴理由者，應於上訴後20日內，向本院提出理由書（須附
繕本）。依法須繳納裁判費並應委任律師為訴訟代理人，始得上
訴。
中    華    民    國    97    年    9    月    2      日
                                        書記官  廖英琇
【附記】
民事訴訟法第466條之1：
(1)對於第二審判決上訴，上訴人應委任律師為訴訟代理人。但上
  訴人或其法定代理人具有律師資格者，不在此限。
(2)上訴人之配偶、三親等內之血親、二親等內之姻親，或上訴人
  為法人、中央或地方機關時，其所屬專任人員具有律師資格並
  經法院認為適當者，亦得為第三審訴訟代理人。
民事訴訟法第466條之2：
  上訴人無資力委任訴訟代理人者，得依訴訟救助之規定，聲請
  第三審法院為之選任律師為其訴訟代理人。


司法院資訊處製作；財團法人民間司法改革基金會備份。
